---
title: "Análise climática do estado de Sergipe"
subtitle: "Laboratório de Estatística - Ivan Robert Enriquez Guzman"
author: "Elias Ribeiro Rosa Junior e Ornella Scardua Ferreira"
output: html_document
---

```{r setup, include=FALSE}
knitr::opts_chunk$set(echo = FALSE, fig.align = 'center', out.width = "80%",
                      warning = FALSE, message = FALSE, error = FALSE)
```

```{r library}
library(dplyr)
library(tidyr)
library(tidyverse)
library(lubridate)
library(ggstatsplot)
library(patchwork)
library(modelsummary)
library(ggthemes)
```

Neste trabalho, uma análise de Séries Temporais será feita para avaliar a temperatura do estado de Sergipe com base em covariáveis tais quais: elevação atmosférica, precipitação, radiação, umidade, pressão atmosfésrica e velocidade do vento. A base de dados em análise contém 159.672 observações coletadas da estação Alagoas, em Sergipe, no período de 2000 a 2021.

```{r echo=FALSE}
#nordeste <- read.csv("northeast.csv")
#sergipe <- nordeste |> filter(state=="SE", station == "ARACAJU")

# sergipe <- sergipe |> 
#   janitor::clean_names() %>% 
#   select(-index)
# 
# sergipe <- sergipe %>% 
#   mutate(across(names(sergipe[, 3:19]), ~ case_when(.x == -9999 ~ NA_real_,
#                                                   TRUE ~ as.numeric(.x))))
# sergipe <- sergipe %>% 
#   unite('time', c('data', 'hora'), sep = ' ', remove = FALSE) %>% 
#   mutate(time = ymd_hms(time))
# 
# sergipe <- sergipe |> 
#   select(time,data,latitude,longitude,height,precipitacao_total_horario_mm,radiacao_global_kj_m,
#          umidade_relativa_do_ar_horaria,pressao_atmosferica_ao_nivel_da_estacao_horaria_m_b,
#          temperatura_do_ar_bulbo_seco_horaria_c,vento_velocidade_horaria_m_s,station) |> 
#   rename(prcp=precipitacao_total_horario_mm,
#          radiacao=radiacao_global_kj_m,
#          umidade=umidade_relativa_do_ar_horaria,
#          press_atm=pressao_atmosferica_ao_nivel_da_estacao_horaria_m_b,
#          temp = temperatura_do_ar_bulbo_seco_horaria_c,
#          vento_velo=vento_velocidade_horaria_m_s) |> 
#   mutate(data=as.Date(data,format="%Y-%m-%d"))
# 
# saveRDS(sergipe, "dados_se.rds")

sergipe <- readRDS("dados_se.rds")
```

### Análise descritiva

Inicialmente, construímos uma tabela em que podem ser vistas as principais medidas-resumo e os histogramas das covariáveis, além de gráficos de _boxplot_ que reforçam visualmente as informações contidas nessa tabela. A princípio, por meio das medidas e dos _boxplots_, podemos observar que as covariáveis elevação atmosférica, precipitação e radiação estão concentradas em um único intervalo de valores e que os dados associados às covariáveis umidade, pressão atmosférica, velocidade do vento e temperatura parecem estar dispersos em relação à média de maneira razoável. Já os histogramas sugerem distribuições assimétricas em todas covariáveis, embora pressão atmosférica e temperatura apontem para uma leve simetria em suas distribuições.

```{r echo=FALSE}
var <- sergipe %>% 
  select(height, prcp, radiacao, umidade, press_atm,
         vento_velo, temp)

datasummary_skim(
  data = var,
  title = "Tabela 1: Medidas resumo das covariáveis."
)
```

```{r echo=FALSE, fig.cap='Figura 1: Boxplots das variáveis.'}
g1 <- ggplot(data = sergipe, aes(y=temp)) + 
  geom_boxplot(width = .2, outlier.colour = "red", outlier.alpha = 0.5) +
  scale_x_discrete() + 
  labs(x="temperatura",y="") + 
  theme_bw()

g2 <- ggplot(data = sergipe, aes(y=height)) + 
  geom_boxplot(width = .2, outlier.colour = "red", outlier.alpha = 0.5) + 
  scale_x_discrete() + 
  labs(x="elevação atmosférica",y="") + 
  theme_bw()

g3 <- ggplot(data = sergipe, aes(y=prcp)) + 
  geom_boxplot(width = .2, outlier.colour = "red", outlier.alpha = 0.5) +
  scale_x_discrete() + 
  labs(x="precipitação",y="") + 
  theme_bw()

g4 <- ggplot(data = sergipe, aes(y=radiacao)) + 
  geom_boxplot(width = .2, outlier.colour = "red", outlier.alpha = 0.5) +
  scale_x_discrete() + 
  labs(x="radiação",y="") + 
  theme_bw()

g5 <- ggplot(data = sergipe, aes(y=umidade)) + 
  geom_boxplot(width = .2, outlier.colour = "red", outlier.alpha = 0.5) +
  scale_x_discrete() + 
  labs(x="umidade do ar",y="") + 
  theme_bw()

g6 <- ggplot(data = sergipe, aes(y=press_atm)) + 
  geom_boxplot(width = .2, outlier.colour = "red", outlier.alpha = 0.5) +
  scale_x_discrete() + 
  labs(x="pressão atmosférica",y="") + 
  theme_bw()

g7 <- ggplot(data = sergipe, aes(y=vento_velo)) + 
  geom_boxplot(width = .2, outlier.colour = "red", outlier.alpha = 0.5) +                   scale_x_discrete() + 
  labs(x="velocidade do vento",y="") + 
  theme_bw()

(g1|g2|g3|g4)/(g5|g6|g7)
```

<!-- De outra forma, também é interessante entender a relação direta entre cada covariável e a variável resposta, investigando se ela é ou não linear. À vista disso, construímos gráficos de dispersão em que são possíveis fazer suposições a respeito disso. Pela Figura 3 é de notar que a umidade é o fator que parece estar mais linearmente associada à temperatura, no sentido de que quanto maior a umidade, menor será a temperatura. -->

<!-- ```{r echo=FALSE, fig.cap='Figura 3: Gráficos de dispersão entre as covariáveis e temperatura.'} -->
<!-- g8 <- ggplot(sergipe, aes(x = height, y = temp)) + -->
<!--   geom_point(alpha = 0.5) + -->
<!--   geom_smooth(method = "lm", colour = "red") + -->
<!--   theme_few() -->

<!-- g9 <- ggplot(sergipe, aes(x = prcp, y = temp)) + -->
<!--   geom_point(alpha = 0.5) + -->
<!--   geom_smooth(method = "lm", colour = "red") + -->
<!--   theme_few() -->

<!-- g10 <- ggplot(sergipe, aes(x = radiacao, y = temp)) + -->
<!--   geom_point(alpha = 0.5) + -->
<!--   geom_smooth(method = "lm", colour = "red") + -->
<!--   theme_few() -->

<!-- g11 <- ggplot(sergipe, aes(x = umidade, y = temp)) + -->
<!--   geom_point(alpha = 0.5) + -->
<!--   geom_smooth(method = "lm", colour = "red") + -->
<!--   theme_few() -->

<!-- g12 <- ggplot(sergipe, aes(x = press_atm, y = temp)) + -->
<!--   geom_point(alpha = 0.5) + -->
<!--   geom_smooth(method = "lm", colour = "red") + -->
<!--   theme_few() -->

<!-- g13 <- ggplot(sergipe, aes(x = vento_velo, y = temp)) + -->
<!--   geom_point(alpha = 0.5) + -->
<!--   geom_smooth(method = "lm", colour = "red") + -->
<!--   theme_few() -->

<!-- (g8 | g9 | g10) / (g11 | g12 | g13) -->
<!-- ``` -->

<!-- Por último, avaliamos a média de temperatura no estado de Sergipe por mês ao longo dos anos 2000 a 2020. Como podemos ver na Figura 4, não há tendência crescente nem decrescente na temperatura ao passar dos anos. Além disso, há uma sucessão de picos e quedas (flutuações sazonais) no comportamento da série possivelmente causadas por oscilações decorrentes das estações dos anos. -->

```{r echo=FALSE, fig.cap='Figura 4: Temperatura média ao longos dos anos, por mês.'}
dt1 <- sergipe |>
  group_by(month = lubridate::floor_date(data, "month")) |>
  filter(!is.na(temp)) |>
  group_by(month) |>
  summarise(temperatura=mean(temp),
            precip = mean(prcp),
            umid = mean(umidade))

# ggplot(dt1,aes(x=month,y=temperatura)) +
#   geom_line() +
#   scale_x_date(date_labels = "%b/%y") +
#   theme_bw()
```

Gráficos _cross-correlation_ entre temperatura e demais covariáveis.

```{r}
nomes <- names(sergipe[ , c(-1, -2, -3, -4, -10, -12)])

for (var in nomes) {
  print(paste('A variável em análise é:', var))
  
  cv <- sergipe %>%
    select(var, 'temp') %>%
    na.omit()
  
  print(ccf(cv[, var], cv[, 'temp'], p1 = TRUE))
}
```

Série estacionária com uma diferenciação, conforme gráfico da série a seguir.

```{r}
s <- ts(dt1$temperatura)
serie <- ts(sergipe$temp)
dados_diff <- diff(serie)
plot.ts(dados_diff)
```

Gráficos ACF e PACF.

```{r}
par(mfrow = c(1, 2))

acf(dados_diff, na.action = na.pass)
pacf(dados_diff, na.action = na.pass)
```

Ajuste.

```{r}
se2 <- sergipe %>% 
  select(data, prcp, umidade, temp)

# se3 <- se2 %>% 
#   group_by(month = lubridate::floor_date(data, "year")) %>% 
#   filter(!is.na(temp)) |>
#   group_by(year) %>% 
#   summarise(temperatura = mean(temp)) %>% 
#   tsibble::as_tsibble(index = month)
# 
# fit <- se3 %>%
#   fabletools::model(
#   arima102 = fable::ARIMA(temperatura ~ pdq(1, 0, 2)),
#   arima100 = fable::ARIMA(temperatura ~ pdq(1, 0, 0)),
#   arima002 = fable::ARIMA(temperatura ~ pdq(0, 0, 2)),
#   auto_arima = fable::ARIMA(temperatura)
# )
# 
# fabletools::glance(fit) %>% dplyr::arrange(AICc)

library(forecast)

auto.arima(s)
```

Previsão da temperatura. A previsão para a temperatura na cidade de Aracaju/SE segue a tendência sazonal dos últimos anos.

```{r}
prev <- Arima(s, order = c(2, 0,1), seasonal = c(2,0,1))
previsao <- forecast(prev, h=10)
previsao
plot(previsao)
```


